【裁判字號】    98,交聲,3307
【裁判日期】    981225
【裁判案由】    聲明異議
【裁判全文】
臺灣高雄地方法院交通事件裁定        98年度交聲字第3307號
原處分機關  交通部公路總局高雄區監理所
異  議  人  甲○○
上列受處分人因違反道路交通管理處罰條例案件，對於交通部公
路總局高雄區監理所於民國98年12月17日所為之處分（原裁決書
案號：高監營裁字第裁80-N00000000號）聲明異議，本院裁定如
下：
    主  文
原處分撤銷。
上開撤銷部分不罰。
    理  由
一、原處分意旨略以：異議人即受處分人甲○○（下稱異議人）
    於民國96年10月3 日晚間8 時許，於飲酒後騎乘車號ZHE-50
    2 號輕型機車，行經高雄縣林園鄉○○○路與東林西路口時
    ，不慎與騎乘車號CN9-960 號重型機車之黃閔章發生擦撞，
    經警方到場處理而查獲異議人酒後駕車，並測得酒測值為每
    公升0.91毫克，而有「汽車駕駛人酒精濃度超過規定標準（
    每公升0.55毫克以上）」之違規，依道路交通管理處罰條例
    第35條第1 項第1 款規定，裁處罰鍰新臺幣（下同）45,000
    元等語。
二、異議意旨略以：異議人前揭交通違規行為，業經臺灣高雄地
    方法院檢察署檢察官於96年11月19日以96年度偵字第29537
    號為緩起訴處分，緩起訴期間為2 年，並命受處分人書立悔
    過書，及於緩起訴確定後6 個月內，向財團法人臺灣更生保
    護會高雄分會支付新臺幣5 萬元。詎原處分機關對此行為重
    複開罰，顯然違反「一事不兩罰」之原則，為此依法聲明異
    議，請求撤銷原處分有關交通罰鍰部分等語。
三、按汽車駕駛人，駕駛汽車經測試檢定有酒精濃度超過規定標
    準者，處15,000元以上60,000元以下罰鍰，並當場移置保管
    該汽車及吊扣其駕駛執照1 年；汽車駕駛人有飲用酒類或其
    他類似物後其吐氣所含酒精濃度超過每公升0.25毫克或血液
    中酒精濃度超過百分之0.05以上者，不得駕車，道路交通管
    理處罰條例第35條第1 項第1 款、道路交通安全規則第114
    條第2 款分別定有明文。次按一行為同時觸犯刑事法律及違
    反行政法上義務規定者，依刑事法律處罰之。但其行為應處
    以其他種類行政罰或得沒入之物而未經法院宣告沒收者，亦
    得裁處之。前項行為如經不起訴處分或為無罪、免訴、不受
    理、不付審理之裁判確定者，得依違反行政法上之義務規定
    裁處之，行政罰法第26條已定有明文。惟依行政罰法第26條
    之立法理由，「一行為同時觸犯刑事法律及違反行政法上義
    務規定時，由於刑罰與行政罰同屬對不法行為之制裁，而刑
    罰之懲罰作用較強，故依刑事法律處罰，即足資警惕時，實
    無為一事二罰再處行政罰之必要，且刑事法律處罰，由法院
    依法定程序為之，較符合正當法律程序，應予優先適用。但
    罰鍰以外之沒入或其他種類行政罰，因兼具維護公共秩序之
    作用，為達行政目的，行政機關仍得併予裁處」。亦即一行
    為同時造成刑罰法律與行政秩序罰規定發生競合適用之關係
    時，基於「一事不二罰」之法理，經由立法程序確立應以刑
    罰優先為原則，避免行為人承受過度且重複之處罰其理益明
    。是以前揭行政罰法中刑事法律處罰優先且不再處以行政秩
    序罰之目的，既係因為行為人已接受刑罰而足資警惕，且已
    發生懲罰之作用，即無使行為人陷於雙重處罰之不利益，則
    關於刑事法律處罰之範圍自應採取實質認定，亦即凡刑事實
    體法或程序法中所規定客觀上剝奪行為人生命、自由、財產
    權利，主觀上亦因制裁之嚴厲性、痛苦性，其強度足以造成
    心理強制而間接達成矯正教化目的之處遇手段，皆應納入其
    中，而不以形式上符合刑法第32條至第34條所定主刑及從刑
    種類者為限，始與前揭法律規範之意旨相符。
四、經查，本件異議人於上開時、地，酒後騎乘車號ZHE-502 號
    輕型機車，經警測得酒後吐氣所含酒精濃度達每公升0.91毫
    克，而有上開道路交通管理處罰條例第35條第1 項第1 款之
    違規事實，乃經警以高雄縣政府警察局96年10月3 日高警交
    字第N00000000 號舉發違反道路交通管理事件通知單（下稱
    舉發通知單）當場舉發，移送原處分機關以98年12月17日高
    監營裁字第裁80-N00000000號違反道路交通管理事件裁決書
    裁處罰鍰45,000元等情，業據異議人自承在卷，並有上開裁
    決書及其送達證書、舉發通知單各1 份等件在卷足稽。又異
    議人因上開酒後駕車案件，經臺灣高雄地方法院檢察署檢察
    官於96年11月19日以96年度偵字第29537 號為緩起訴處分，
    緩起訴期間為2 年，並命受處分人書立悔過書，及於緩起訴
    確定後6 個月內，向財團法人臺灣更生保護會高雄分會支付
    新臺幣5 萬元；而前開緩起訴處分之確定日期為96年12月12
    日，緩起訴期間為2 年，應至98年12月11日始屆滿等情，亦
    有舉發違反道路交通管理事件通知單、緩起訴處分書、臺灣
    高等法院被告全國前案紀錄表各1 份附卷可查，是上開事實
    均堪認定。準此，異議人前開酒後駕車經測試檢定超過規定
    標準之行為，核屬一行為同時觸犯刑事法律及違反行政法上
    義務規定甚明。
五、依上可知，異議人前開違反刑事法律禁止規範之犯罪事實既
    已明確，僅因檢察官採取緩起訴處分之替代性刑事處遇手段
    ，未將該案逕行起訴或聲請簡易判決處刑，致其後適用之刑
    事訴訟程序有所區別，然就異議人負有向財團法人臺灣更生
    保護會高雄分會支付新臺幣5 萬元之義務觀察，其如未能確
    實履行義務，依刑事訴訟法第253 條之3 第1 項第3 款規定
    ，異議人將遭受撤銷緩起訴處分之不利益；反之，倘其確實
    遵守並履行各項緩起訴條件，除非合於刑事訴訟法第260 條
    所定情形之一，否則異議人即無再就同一案件遭受刑事訴追
    之虞。是以，檢察官所課以異議人之上開負擔，雖非「刑罰
    」，但性質上可以說是實質的制裁，並且對異議人之權利也
    造成影響，已產生實質刑罰之效果，而與不具任何制裁或處
    罰作用之不起訴處分，迥不相侔。又交通部95年7 月17日交
    路字第09 50006986 號函釋雖略以：法務部行政罰法諮詢小
    組第一次會議紀錄已明確結論「緩起訴者乃附條件的不起訴
    處分，亦即是不起訴的一種」在案，當依該部上開函釋結論
    及行政罰法第26條第2 項規定辦理等語。惟「緩起訴」處分
    之最終雖使被告免於刑事訴追之效果，與「不起訴」處分之
    效果相同，然觀諸刑事訴訟法第253 條之1 第1 項係91年2
    月8 日增訂，行政罰法係94年2 月5 日公布，而制定在後的
    行政罰法第26條第2 項僅臚列「不起訴處分或無罪、免訴、
    不受理、不付審理之裁判確定者」，並未將「緩起訴處分」
    納入。是行政罰法第26條第2 項既未將緩起訴處分列舉其中
    ，本於「例外規定從嚴解釋」之法理，亦不應將條文中「不
    起訴處分」之範圍，擴及於性質並非完全相同之「緩起訴處
    分」。準此，行政罰法第26條第2 項乃例外得裁處行政秩序
    罰之補充規定，參諸該條文係將「不起訴處分」、「無罪」
    、「免訴」、「不受理」、「不付審理」等不能證明刑事被
    告犯罪或未曾使其實際接受刑罰之情形逐一臚列，顯然與該
    條第1 項所指發生處罰競合之前提要件不同，故明定有該條
    第2 項所列情形者，仍應依違反行政法上義務規定裁處。本
    件緩起訴處分既非不能證明行為人之犯罪事實，且異議人須
    向財團法人臺灣更生保護會高雄分會支付新臺幣5 萬元，性
    質上係實質自由權剝奪刑罰之效果，已對異議人之權利造成
    影響，自與上開行政罰法第26條第2 項列舉之不起訴處分等
    情形迥然有別，仍無從遽為比擬而為相同之處置。否則刑事
    被告如經法院循審判程序判處罰金或得以易科罰金之拘役或
    有期徒刑，均得以援用行政法罰第26條第1 項之規定，免於
    處以行政秩序罰之雙重不利益；至於藉由緩起訴處分而節省
    司法資源者，在基於實質懲罰目的而其財產權遭受剝奪之餘
    ，卻仍需繳納一定金額之行政罰鍰，其結果勢必降低刑事被
    告接受緩起訴處分之意願，而與訂定緩起訴處分以替代繁複
    刑事審判程序之制度性機能相悖。
六、綜上所述，本件異議人因另犯刑法第185 條之3 酒醉駕車之
    公共危險罪，經臺灣高雄地方法院檢察署檢察官為緩起訴處
    分確定，依行政罰法第26條第1 項前段規定，即無再依道路
    交通管理處罰條例第35條第1 項第1 款裁處行政罰鍰之餘地
    。況異議人已於97年3 月20日向財團法人臺灣更生保護會高
    雄分會支付新臺幣5 萬元完畢，有匯出匯款申請書1 紙在卷
    可證。是本件異議人聲明異議，非無理由。從而，原處分裁
    罰異議人罰鍰45,000元不當，自應將原處分撤銷，並諭知異
    議人不罰。
據上論斷，應依道路交通案件處理法第20條前段，裁定如主文。
中    華    民    國    98    年    12    月    25    日
                    交通法庭  法  官  羅立德
以上正本證明與原本無異。
如不服本裁定，應於收受送達後5 日內向本院提出抗告狀。
中    華    民    國    98    年    12    月    25    日
                              書記官  賴朱梅


司法院資訊處製作；財團法人民間司法改革基金會備份。
